臺灣高等法院刑事判決
110年度上易字第1027號
上  訴  人  臺灣基隆地方檢察署檢察官
被      告  陳永宗



上列上訴人因被告違反毒品危害防制條例案件，不服臺灣基隆地
方法院110年度易字第123號，中華民國110年3月2日第一審判決
（起訴案號：臺灣基隆地方檢察署109年度毒偵字第1196號、110
年度毒偵字第77號），提起上訴，本院判決如下：
    主  文
上訴駁回。
    理  由
一、聲請簡易判決處刑意旨略以：被告陳永宗基於施用第二級毒
    品甲基安非他命之犯意，分別為下列行為：㈠於民國109年7
    月21日19時許，在基隆市○○區○○街000號3樓客廳內，以將甲
    基安非他命置入玻璃球吸食器內後加熱燒烤，吸食其所產生
    煙霧之方式，施用甲基安非他命1次。㈡於109年7月24日某時
    許，在基隆市○○區○○街00號2樓居處內，以將甲基安非他命
    置入玻璃球吸食器內後加熱燒烤，吸食其所產生煙霧之方式
    ，施用甲基安非他命1次。因認被告所為，均係犯毒品危害
    防制條例第10條第2項之施用第二級毒品罪嫌。
二、按起訴之程序違背規定者，應諭知不受理之判決，並得不經
    言詞辯論為之，刑事訴訟法第303條第1款、第307條分別定
    有明文，且依同法第364條規定，於第二審之審判準用之。
    又此所稱起訴之程序違背規定，係指檢察官提起公訴之訴訟
    行為於程序上有違法律之規定而言，無須侷限於起訴時為斷
    ，因起訴後始發生之情事變更事由，致法院不能為實體上之
    審理及實體判決者，亦屬之（最高法院109年度台抗字第177
    1號裁定意旨參照）。次按（修正前）毒品危害防制條例第2
    4條第2項所稱之緩起訴處分經撤銷，其撤銷原因非一，若非
    與戒癮治療實質有關之事項，例如有毒品戒癮治療實施辦法
    及完成治療認定標準（下稱「戒癮治療完成認定標準」）第
    12條第3款之「對治療機構人員有強暴、脅迫、恐嚇等行為
    。」而被撤銷時，被告根本沒有機會接受檢驗其戒癮治療的
    實效，此時如直接對被告起訴（或聲請簡易判決處刑），顯
    然違背毒品危害防制條例第20條第1 項之立法意旨，故應回
    復未為緩起訴處分之狀態，由檢察官續行偵查，視個案證據
    ，為適當之處分，不得強解為應「依法起訴」。而施用毒品
    之被告於治療期程屆滿前未完成戒癮治療，遭撤銷緩起訴處
    分時，其原因若係被告於緩起訴期間，有「戒癮治療完成認
    定標準」第12條第1、2款所列情形（即於治療期間，無故未
    依指定時間接受藥物治療逾7日、於治療期間，無故未依指
    定時間接受心理治療或社會復健治療逾3次。）之一，視為
    未完成戒癮治療之情形，若符合初犯或前案觀察、勒戒或強
    制戒治執行完畢釋放後，5年後（〈修正後〉3年後）再犯施用
    毒品罪者，其戒癮治療既提前中斷而未完成，更應依毒品危
    害防制條例第20條第1項、第3項規定，接受完整療程之觀察
    、勒戒處分。此在被告係初犯，從未執行任何毒品觀察、勒
    戒之情形，更有其必要。何況戒癮治療之執行，係以社區醫
    療處遇替代監禁式治療，使施用毒品者得繼續正常家庭及社
    會生活，並非集中於勒戒處所執行觀察、勒戒處分者所可比
    擬，不得率認未完成戒癮治療者，即無再受觀察、勒戒處分
    之實效。況檢察官依（修正前）毒品危害防制條例第24條第
    1項為「附命緩起訴」時，亦得依刑事訴訟法第253條之2第1
    項併命被告於一定期間遵守或履行其他事項（如支付公益金
    、為義務勞務、完成其他適當之處遇措施等），若施用毒品
    之被告係因未履行該項其他負擔而遭撤銷緩起訴處分，更不
    得認其戒癮治療難達預期治療效果，而應回歸刑事處罰程序
    。又97年4月30日修正公布之毒品危害防制條例第24條第1項
    ，已改採「觀察、勒戒或強制戒治」與「附命緩起訴」處分
    並行之雙軌模式，「附命緩起訴」處分並擴及毒品危害防制
    條例第23條第2 項之情形，可見立法者有意在「附命緩起訴
    」處分程序，對施用第一、二級毒品者，採更寬容之態度。
    上述二程序之執行方式有別，其間仍有差異。前者依毒品危
    害防制條例第20條第1項、第2項規定，視其執行成效，由觀
    察、勒戒，進而強制戒治，循序為之。後者依（修正前）毒
    品危害防制條例第24條第1 項規定，檢察官得為「附命緩起
    訴」處分。而依「戒癮治療完成認定標準」第3條、第7條、
    第11條規定，「戒癮治療」包括「藥物治療、心理治療、社
    會復健治療」、「戒癮治療之期程以連續1年為限」、檢察
    官為「附命緩起訴」處分，得指定被告應遵行事項。被告同
    意參加「附命緩起訴」處分，即應完成「戒癮治療」、檢察
    官指定之應遵行事項至緩起訴期間屆滿止。前者與後者對照
    以觀，「附命緩起訴」處分雖得佐以採尿、對相關規定遵守
    等約制方式，使被告確實完成「戒癮治療」，但被告在「戒
    癮治療」完成前，難認得與觀察、勒戒「已執行完畢」之情
    形等同視之。故被告因「戒癮治療」未完成，其「附命緩起
    訴」處分被撤銷，自與觀察、勒戒執行完畢之情形有別，不
    能等同曾受觀察、勒戒之處遇。是被告於緩起訴期間既未完
    成戒癮治療，經檢察官撤銷其緩起訴處分，因不等同曾受觀
    察、勒戒或強制戒治執行完畢之處遇，自應回復原緩起訴處
    分不存在之狀態，由檢察官依現行法規定為相關處分，不得
    逕行起訴（最高法院110年度台非字第98號判決意旨參照）
    。
三、經查，被告前於100年間，因施用毒品案件，經臺灣基隆地
    方法院以100年度毒聲字第112號裁定令入勒戒處所觀察、勒
    戒後，認無繼續施用毒品傾向，於100年8月19日釋放出所；
    另於106年間，因施用毒品案件，經臺灣基隆地方檢察署檢
    察官以106年度毒偵字第905號為附命完成戒癮治療之緩起訴
    處分，緩起訴期間為106年7月5日至108年7月4日止，惟被告
    於緩起訴期間内，未完成戒癮治療之處遇措施，於106年10
    月6日經註記「履行未完成」，且因於緩起訴期間內另犯施
    用第二級毒品罪，經檢察官以106年度撤緩字第91號撤銷緩
    起訴處分，其後未有接受觀察、勒戒、強制戒治或附命緩起
    訴處分之紀錄，此有本院被告前案紀錄表在卷可稽。從而，
    被告被訴於109年7月21日、109年7月24日分別施用甲基安非
    他命，距離其最近1次觀察、勒戒執行完畢釋放出所日（100
    年8月19日），已逾3年，另被告前於106年間因施用毒品案
    件固經檢察官為附命緩起訴處分，然業經檢察官撤銷緩起訴
    處分確定，實際上未完成戒癮治療，自難等同曾接受「觀察
    、勒戒或強制戒治」執行完畢，依前開說明，檢察官仍應依
    毒品危害防制條例第20條第1項、第24條等規定，視被告個
    案情形而為「觀察、勒戒」或「附命緩起訴」之多元處遇，
    不得逕予起訴，且法院無從替代檢察官為上開合義務性之裁
    量處遇，逕予裁定觀察、勒戒，檢察官就被告施用第二級毒
    品犯行逕行聲請簡易判決處刑，起訴程序違背規定，自應諭
    知不受理判決。原判決亦為相同認定，自無違誤。
四、檢察官上訴意旨略以：按毒品危害防制條例於97年4月30日修正後，對於進入司法程序之戒癮治療方式，採取「觀察、勒戒或強制戒治」（下稱觀察、勒戒等處遇）及「附命緩起訴」雙軌制，其目的在給予施用第一級、第二級毒品者戒毒自新機會。被告既同意參加戒癮治療，由檢察官採行「附命緩起訴」方式，此後「附命緩起訴」經撤銷，自不能再改採觀察、勒戒等處遇方式，重啟處遇程序。修正前毒品危害防制條例第24條乃一般刑事訴訟程序之例外規定，屬刑事訴訟法第1條第1項規定之「其他法律所定之訴訟程序」，第24條第2項規定「前項（第1項）緩起訴處分，經撤銷者，檢察官應依法追訴」，已明示施用毒品案件於撤銷緩起訴處分後之法律效果為「依法追訴」，此乃因被告事實上已接受等同「觀察、勒戒」之處遇，惟其竟未能履行該條件，自應於撤銷緩起訴處分後就前案依法起訴，而無再次聲請法院裁定觀察、勒戒之必要，法院自得判處罪刑。被告前經檢察官以106年度毒偵字第905號為附命完成戒癮治療之緩起訴處分，業經檢察官依職權撤銷緩起訴處分，依前揭說明，檢察官逕向法院聲請簡易判決處刑，未再聲請觀察、勒戒程序，於法應無不合，原判決所持見解尚難認妥適。惟查，被告前於106年間固曾經檢察官為附命緩起訴處分，然嗣經撤銷該緩起訴處分確定，依上開最高法院判決意旨，被告於緩起訴期間既未完成戒癮治療，經檢察官撤銷其緩起訴處分，即不等同曾受觀察、勒戒或強制戒治執行完畢之處遇；且被告被訴施用第二級毒品犯行，距其最近1次觀察、勒戒執行完畢釋放，已逾3年，依法不得逕行起訴，原審判決認起訴程序違背規定，諭知不受理判決，經核並無違誤。上訴意旨猶執詞指摘原審判決不當，難認有理由，爰不經言詞辯論，駁回其上訴。　
據上論斷，應依刑事訴訟法第368條、第372條，判決如主文。
中　　華　　民　　國　　110 　年　　6 　　月　　17　　日
                  刑事第九庭    審判長法　官  潘翠雪
                                      法　官  陳信旗
                                      法　官  俞秀美
以上正本證明與原本無異。
不得上訴。
                                      書記官  謝崴瀚
中　　華　　民　　國　　110 　年　　6 　　月　　17　　日